臺灣板橋地方法院民事判決　　　　　　　 95年度婚再字第1號
再審原告　　乙○○
訴訟代理人　劉玉津律師
再審被告　　甲○○
訴訟代理人　張麗真律師
上列當事人間請求再審之訴事件，再審原告對於本院民國94年9
月20日確定判決提起再審之訴，本院判決如下：
    主  文
再審之訴駁回。
再審訴訟費用由再審原告負擔。
    理  由
一、按再審之訴顯無再審理由者，得不經言詞辯論，以判決駁回
    之，民事訴訟法第502 條第2 項定有明文。次按依民事訴訟
    法第496 條第1 項第6 款規定提起再審之訴，必須當事人在
    其主觀上明知他造之住居所，故以不實之陳述，指為所在不
    明而與涉訟者，始足當之；若當事人並未隱匿他造之住居所
    ，或並未指他造為所在不明，即無該款再審事由規定之適用
    ，其理至明。
二、本件再審意旨略以：
（一）再審被告與再審原告間之離婚事件，前經鈞院94年度婚字
      第524 號民事判決，以再審被告所主張兩造於民國93年12
      月17日結婚，再審原告（越南籍）於94年3 月11日來台，
      詎再審原告拒絕與再審被告同房，且不理家務，而再審原
      告經合法通知，並未於言詞辯論期間到場，復未提出書狀
      為任何之聲明或陳述，故依再審原告之聲請，由其一造辯
      論而判決，准再審原告與再審被告離婚。惟再審原告來台
      後，竟發現再審被告與一大陸女子同居，再審原告不同意
      三人同居，再審被告竟要將再審原告逐出家門，再審原告
      因人生地不熟，只好百般忍耐；又再審被告於再審原告來
      台前即曾與位於捷運芝山站之越南商店（址設台北市○○
      區○○路132 號）接洽工作事宜，故再審原告來台後，即
      應再審被告要求自94年3 月16日起至前開商店工作，又再
      審原告為學習中文與臺灣文化，晚上下班後還至中和市復
      興國小附設補校上課，上午八點出門，有時要到晚上十點
      才返家，乃再審被告竟藉此機會，於再審原告來台不到一
      個月內，即向鈞院訴請離婚，且刻意不動聲色，對離婚訴
      訟之事隻字未提，故意隱暪，使再審原告無從應訴，而再
      審原告因工作之故，白天均不在家，從未收受、看見鈞院
      開庭通知或任何文件，再審被告亦從未告知離婚訴訟之事
      ，乃再審被告竟於94年7 月19日以再審原告離家未返，向
      鈞院聲請公示送達，逕以一造辯論判決離婚，自非合法；
      而再審原告來台後即與再審被告同居於台北縣中和市○○
      路41 5號2 樓之1 住處，迄至94年11月24日及11月30日遭
      再審被告毆打後，始借住於友人住家，再審原告於94年12
      月1 日因前開家暴事件向中和派出所報案並聲請保護令，
      並申請戶籍謄本後才發現其上竟登載再審原告已於94年10
      月25日與再審被告離婚，嗣經再審原告於95年1 月4 日向
      鈞院申請閱卷，始知悉再審被告向鈞院訴請離婚一事。
（二）按「有左列各款情情之一者，得以再審之訴對於確定終局
      判決聲明不服... 六、當事人知他造之住居所，指為所在
      不明而與涉訟者。」，民事訴訟法第496 條第1 項第6 款
      定有明文，蓋民事訴訟法乃兩造審理主義，若當事人之一
      造，知他造之住居所而指為所在不明，而與涉訟者，使他
      造無陳述機會，自不得其平，雖在訴訟程序中，有以公示
      送達方法送達通知書，但公示送達，究非真實送達，而係
      視為送達之送達，亦不足認為已充分給予當事人陳述之機
      會；又民事訴訟法第149 條第1 項第1 款所謂應為送達處
      所不明者，係指已用相當之方法探查，仍不知其應為送達
      之處所者而言，其不明之事實，應由聲請公示送達之人負
      舉證之責任，而由法院依具體事實判斷之，最高法院82年
      台上字第272 號判決參照。末查，再審原告來台後即與再
      審被告同居於台北縣中和市○○路415 號2 樓之1 住處，
      且係應再審被告要求自94年3 月16日起至前開商店工作，
      白天自無從收受信件，再審被告明知再審原告之就業處所
      ，除經證人紅妙證述明確外，依再審被告起訴狀上記載：
      「被告... 即外出至一家越南餐館（士林）打工，其工作
      為下午7 點下班」，並95年4 月26日之再審答辯狀中陳稱
      曾至該越南商店二次，而再審原告告知其上班地點即該越
      南商店等語，足證再審被告對再審原告工作地點及時間均
      知之甚詳，不容其諉為不知，是其既知再審原告之就業處
      所，則依法既可向該處所為送達，卻故意不向原審陳明，
      則依前揭判例意旨，尚難謂應為送達處所不明，而據以公
      示送達，則該公示送達亦非合法。又再審被告明知再審原
      告均居於台北縣中和市○○路415 號2 樓之1 ，卻故意向
      鈞院謊稱再審原告並未返家，並聲請公示送達，堪認再審
      被告確知他造之住居所，故意指為所在不明而與涉訟，合
      於民事訴訟法第496 條第1 項第6 款規定。
（三）依民事訴訟法第138 條之規定為寄存送達，除須將應送達
      之文書寄存送達地之自治或警察機關外，並須製作送達通
      知書，記明寄存文書之處所，黏貼於應受送達人住居所、
      事務所或營業所門首，俾應受送達人知悉寄存之事實，前
      往領取，二者缺一均不能謂為合法之送達，最高法院64年
      台抗字第481 號判例參照，故為寄存送達者，除須具有不
      能依前二條為送達之情形外，並須作送達通知書，黏貼於
      應受送達人住居所、事務所或營業所門首，始有送達之效
      力，最高法院41年台抗字第59號判例參照，再按，送達於
      應受送達人之住居所、事務所或營業所行之；不知前項所
      定應為送達之處所或不能在該處所為送達時，得在應受送
      達人「就業處所」為送達，民事訴訟法第136 條亦有明文
      。是原審開庭通知書既不能在再審原告之住居所為送達，
      即應於應受送達人就業處所為送達，且遍觀全案卷證，原
      審為寄存送達時，並未拍照存證足資證明確已黏貼於應受
      送達人住居所門首，當不發生合法送達之效力；且再審原
      告為越南人，不識中文，縱有通知，若未以越南文字為之
      ，其亦無從知悉，是原審所為寄存送達難謂合法，爰提出
      再審之訴等語，並聲明求為判決廢棄原審確定判決，並駁
      回再審被告於原審之訴。
二、再審被告則以：
（一）按再審之訴應於30日之不變期間內提起，前項期間自判決
      確定起算，民事訴訟法第500 條第1 、2 項訂有明文，本
      件再審原告主張其於95年1 月4 日向貴院閱卷始發現離婚
      乙事，即以該日95年1 月4 日為知悉時起算至95年1 月27
      日起訴，未逾30日之不變期間，惟查再審原告於申請戶籍
      謄本時即知悉離婚之事，亦知其從未收受法院通知，故知
      悉應自申請戶籍謄本時起算，而非從閱卷時起算，是本件
      起訴即已逾30日不變期間，本件起訴即屬不合法。
（二）再審原告自承來台後與再審被告居住於台北縣中和市○○
      路415 號2 樓之1 ，即再審被告起訴時送達之地址，故再
      審原告並無指其住所不明，再審被告雖為其同居人，但再
      審被告知依法不得代收再審原告法院文件，故其文件乃由
      原審法院依法寄存送達，此有原審送達證書可稽，是原審
      已依法定程序合法送達。再審原告主張再審被告與人同居
      及於再審原告來台前即為再審原告與位於捷運芝山站之越
      南商店接洽工作，皆子虛烏有，再審被告否認之，再審原
      告騙再審被告與其結婚，利用結婚再入境臺灣後即拒絕與
      再審被告履行同居義務，再審被告知悉受騙，始在其入境
      後一個多月提起離婚之訴，再審原告入境後在外如何工作
      ，原審被告無法知悉再審被告捷運芝山站之越南商店，係
      因再審被告娶再審原告前二次去越南，透過再審原告介紹
      而去此店找人辦理簽證及購買機票，然再審原告是否在此
      工作，再審被告無法確知，由於原審已二次對再審原告寄
      存送達且再審被告確實不知再審原告在何處工作，原審乃
      命再審被告聲請公示送達，故就送達過程而言，再審被告
      並無故意指其所在不明使再審原告無陳述之機會，再審原
      告所指再審理由實屬無據。
（三）又就業處所與住居所係不同之場所，民事訴訟法第496 條
      第1 項第6 款規定當事人一造明知他造住所而指為所在不
      明，始得提起再審之訴，故明知他造就業處所而指為在不
      明，則不難適用之列。此由民事訴訟法第136 條第2 項對
      就業處所之送達係「得為」送達而非「應為」送達即明。
      且因再審被告確實知悉再審原告仍居住於住所地，實無理
      由再聲請法院送達至其就業處所。
（四）原審法院之送達係依法定程序為之，除非原告能證明通知
      書未黏貼於應受送達人門首，否則原審之送達即為合法，
      不容原告空言否認。又原審送達證書係依民事訴訟法規定
      送達再審原告，再審原告姓名並除中文外尚用英文字表示
      ，再審原告在台至少三年，亦會簽中文名字，若不懂中文
      亦應知英文姓名，不能諉為不知有此文書之送達。而任何
      人亦不得以她看不懂中文，即不受法律上拘束。
（五）按民事訴訟法第138 條之寄存送達係在無法依同法第136
      、137 條送達時始得為之，本件送達處所非常明確且再審
      原告亦承認在該處所居住，故原審以原告居所地為送達處
      所完全合法，不發生得在送達人就業處所送達之情形，再
      審原告主張原審既不能送達居住所就應送達於就業處所係
      無理由等語資為抗辯，並聲明：再審原告之訴駁回。
三、經查：
（一）按再審之訴，固應於判決確定時起30日之不變期間內提起
      ，但再審之理由知悉在後者，該30日之不變期間則應自知
      悉時起算，此觀民事訴訟法第500 條第1 項及第2 項之規
      定自明。是依再審原告所主張其係於94年12月1 日因家暴
      事件向中和派出所報案並聲請保護令，並申請戶籍謄本後
      才發現其上登載再審原告已於94年10月25日與再審被告離
      婚，嗣經再審原告於95年1 月4 日向鈞院申請閱卷，始知
      悉再審被告向鈞院訴請離婚等語，並經本院核閱原審案卷
      查明再審原告確曾於95年1 月4 日前來閱覽原審案卷無訛
      ，則再審原告對於原審確定判決是否存有再審之理由，自
      待其閱覽原審案卷後始能得知，是其自應以95年1 月4 日
      起算30日為再審之不變期間。從而，再審原告於95年1 月
      27 日 提起本件再審之訴，並未逾法定不變期間，再審被
      告抗辯稱再審之訴不合法云云，即非可採。
（二）又本院審酌原審卷證，再審被告於起訴狀上係記載再審被
      告與其同住在中和市○○路415-1 號2 樓（即415 號2樓
      之1） 之址，而其狀載理由亦係為「被告（即再審原告）
      於94年3 月15日來台，二日後即外出至一家越南餐館（士
      林）打工，其工作為下午七點下班，每晚皆於10點半過後
      才回原告住所，被告以我有別的女人為藉口，不准我碰觸
      其身體，自己睡於客廳沙發床，不與原告入房同睡... 使
      原告精神感受痛苦不堪」，並於本院調解及審理時先後陳
      稱：「她來台後她就出去工作，剛開始她還會回家，但是
      都晚上十點半以後才回來，後來兩、三天才回來一次」、
      「（問：被告為何不到庭？）我跟她說，她回答說她不懂
      ，她不管。」、「（問：被告是否有回家？）她前幾天有
      回來，我有跟她說向法院訴請離婚的事，她叫我自己來，
      她說不知道，前幾天她晚上十一點多回來，也不盥洗就睡
      覺了，第二天上午八點起來，收拾東西又走了，直到現在
      都沒有回來。」，是以再審被告於原審程序中，並未有明
      知再審原告住居所而故為隱匿之情事，更無何「指為所在
      不明」之可言；況且，原審法院均係依再審被告所陳報之
      再審原告住居所台北縣中和市○○路415 號2 樓之1 為文
      書之送達，並因無法會晤應受送達人即再審原告，亦未能
      依補充送達方式為之，而以寄存送達方式，以為送達之情
      ，亦經本院核閱原審案卷所附送達證書查明屬實，則依再
      審原告自承其當時確係住居於台北縣中和市○○路415 號
      2 樓之1 ，並每天回家居住之情，上開寄存送達確已生合
      法送達之效力，自亦無所謂因「所在不明」而使再審原告
      無從應訴之可言。至原審雖慮及通知再審原告之合法性，
      除依前開再審原告之實際住居所為寄存送達外，併諭知有
      再審原告送達不到之情形，而由再審被告另聲請公示送達
      ，並准另以公示送達方式送達再審原告，然此並不影響再
      審原告已因前開寄存送達所發生合法收受通知之效力。
（三）又按送達於應受送達人之住居所、事務所或營業所行之；
      不知前項所定應為送達之處所或不能在該處所為送達時，
      得在應受送達人就業處所為送達，民事訴訟法第136條固
      有明文，然得向應受送達人就業處所為送達之前題仍必須
      有不知應受送達人之住居所、事務所或營業所或不能在該
      處所為送達之情形，而本件再審原告之住居所既無不知或
      不能送達之事，並經原審法院對其實際住居所合法送達在
      案，自亦無另向再審原告就業處所為送達之必要。是以縱
      認再審被告確知再審原告當時打工之越南商店址而未併為
      陳報原審憑為送達，亦難認再審被告有故為隱匿再審原告
      就業處所，而指為所在不明之情。
（四）末按送達不能依民事訴訟法第136 條、第137 條規定為之
      者，得將文書寄存於送達地之自治或警察機關，並作送達
      通知書黏貼於應送達人住居所、事務所、或營業所門首送
      達，同法第138 條定有明文。又民事訴訟法第138 條所規
      定之寄存送達，係以將文書寄存送達地之自治或警察機關
      ，並作送達通知書，黏貼於應受送達人住居所、事務所或
      營業所門首時，為送達之時；應受送達人究於何時前往領
      取應受送達之文書，或並未前往領取，該文書嗣經退還原
      送達法院，於送達之效力均無影響。查，原審係對再審原
      告實際住居之台北縣中和市○○路415 號2 樓之1 送達文
      書，因不獲會晤應受送達人，亦無有辨別事理能力之同居
      人或受僱人可代為收受，遂以「寄存送達」方式，將相關
      司法文書寄存送達地之警察機關，並製作送達通知書黏貼
      於應受送達人門首，以為送達乙節，有原審案卷內所附之
      送達證書之記載可憑，並有本院依職權函調之臺北縣政府
      警察局中和分局錦和派出所寄存司法文書登記名冊影本在
      卷佐參，自已生合法送達之效力，再審原告徒以原審案卷
      未有拍照存證足資證明確已黏貼於應受送達人住居所門首
      及開庭通知文書未以越南文字為之云云，質疑原審寄存送
      達之效力，均與法無據，自無足取。
四、綜上所述，本件再審原告以原確定判決有民事訴訟法第496
    條第1 項第6 款規定之再審事由，提起再審之訴，顯無再審
    理由，爰不經言詞辯論，逕以判決駁回之。
五、據上論結，本件再審之訴顯無理由，依民事訴訟法第502 條
    第2項、第78條，判決如主文。
中　　華　　民　　國　　96　　年　　3 　　月　　16　　日
                      家事法庭  法　官　葉靜芳
以上正本係照原本作成
如對本判決上訴，須於判決送達後20日內向本院提出上訴狀。
中　　華　　民　　國　　96　　年　　3 　　月　　16　　日
                                書記官　鄒秀珍
